【裁判字號】    90,判,1214
【裁判日期】    900713
【裁判案由】    有線電視法
【裁判全文】
最  高  行  政  法  院  判  決                    九十年度判字第一二一四號
    原      告  新竹人股份有限公司
    代  表  人  甲○○
    被      告  行政院新聞局
    代  表  人  蘇正平
右當事人間因有線電視法事件，原告不服行政院中華民國八十八年十一月九日台八十
八訴字第四一二七二號再訴願決定，提起行政訴訟。本院判決如左：
    主  文
原告之訴駁回。
訴訟費用由原告負擔。
    事  實
緣原告係登記有案並核准以新竹縣湖口鄉、新豐鄉、竹北市、新埔鎮、桃園縣楊梅鎮
為經營區域之有線電視節目播送系統，被告於民國八十七年十一月十三日查獲桃園縣
平鎮市○○○路九十五號住戶係收視原告節目訊號，且平鎮市○○路○段六八二巷二
十號旁電力桿上纜線有原告之標示，並測得原告對外播送節目訊號，認原告有越區經
營之違規事實，乃依行為時有線電視法第六十四條規定，以八十七年十一月十九日（
八七）建廣五字第一八二三一號函處以罰鍰新臺幣六十萬元，並請即刻停止違法播送
節目之行為。原告不服，依法提起訴願、再訴願，遞遭決定駁回，遂提起本件行政訴
訟。茲摘兩造訴辯意旨如次：
原告起訴意旨略謂：一、本件有行政處分適用法規不當致違背法令之情形－按「有線
電視之經營，應申請中央主管機關許可」；「申請有線電視之經營，應填具申請書連
同營運計畫，向中央主管機關提出。營運計劃應載明左列事項：一、有線電視經營地
區．．．」，有線電視法（修正前）第十九條及第二十一條分別定有明文。又有線電
視節目播送系統暫行管理辦法第十七條規定：「未依本辦法規定申請登記有線播送系
統者，依本法第六十四條規定辦理。」次按，有線電視法第六十四條規定：「未依本
法規定申請許可，擅自設置有線電視系統者，處新臺幣三十萬以上一百五十萬元以下
罰鍰，並沒入其設備。」同法第三十條第一項規定：「系統經營者對於原核定之營運
計劃有變更時，應申請中央主管機關為變更之許可」。同法第六十一條規定：「未經
許可擅自變更營運計畫，情節重大者，處系統經營者新臺幣十萬元以上五十萬元以下
罰鍰，經審議委員會決議後，得撤銷其許可。」準此規定可知，未經許可經營有線電
視之處罰與經許可經營然擅自變更營運計劃之法律要件及處罰迥異。一則為只要一違
反，即未經主管機關許可而無照經營，則行政機關即科處鉅額之罰鍰（三十萬至一百
五十萬元）並「應」沒入其設備。一則為雖已經主管機關許可營運，然擅自變更營運
計劃且情節重大者行政機關方得科處罰鍰，並「得」撤銷其許可。查本件原告係依法
向主管機關登記有案且經許可經營之有線電視節目播送系統，是以非屬有線電視法第
十九條及有線電視節目播送系統暫行管理辦法第十七條所稱：未申請登記或未經主管
機關許可之有線電視系統，殆無疑義。原行政院再訴願決定書遽認暫行管理辦法第十
七條所規定之「未依本辦法規定申請登記有播送系統」，包括未依法申請登記、依法
申請登記未獲許可，或雖獲得許可而擅在許可範圍外越區經營等情形，顯有決定適用
法律不當之當然違背法令。蓋如依其見解則有線電視法有關系統經營者雖經主管機關
許可營運但營運計劃變更之規定及暫管辦法第十二條有關有播送之經營未符規定情事
，應通知限期改正，逾期不改正，註銷登記證之規定等將成具文，無適用餘地。其悖
於法律彰彰明甚。二、本件原告無違背有線電視法第六十四條情事：查原告非但已依
法令相關規定申請登記且已經主管機關許可經營有線電視，是以自與有線電視法第六
十四條規定之處罰要件：「未依本法規定申請許可，擅自設置有線電視系統」迥異。
是以本件原告核無任何再訴願決定書所稱違背有線電視法第六十四條情事，殆無疑義
。再者，本件係因原告之新聘業務人員受原告競爭對手之誤導而施工送訊。且原告於
被告為原處分前，原告即已因內部稽核發現而拆線退費由此可知，原告或事實上已越
區送訊然並無故意過失之可言。實則，本件原告如有違背有線電視法越區經營之故意
或意圖，斷不致於龐大之鄰近營業區域，僅僅越區經營「一戶」，亦絕無可能於主管
機關發現科罰之前，即自行主動拆除之理。三、原處分違背禁止專斷原則及比例原則
－查行政處分應受行政法上一般法律原則之拘束，而行政法上所謂專斷禁止原則係：
行政機關僅應基於實質觀點而為決定與行為，其行為與所處理之事實須保有適度之關
係。故禁止行政機關之行為欠缺合理充分之實質理由，且禁止任何客觀上違反憲法基
本精神及事物本質之行為。又行政法上所謂之比例原則（禁止過度原則）：係指行政
行為之手段與目的，必須合乎比例。查本件原告僅因新近員工受原告競爭對手之誤導
，應其所覓得之人頭桃園縣平鎮市○○○路九十五號「一戶」之請求，誤為施工送訊
且事後自行斷訊。原告並無其他越區經營之違規事實。退步言之，原告如有任何違規
情事，衡情亦至為輕微，行政機關竟科處原告新臺幣陸拾萬元之鉅額罰鍰，此顯已違
背行政法上之比例原則及禁止專斷原則。四、綜上所述，被告之課罰處分，顯有適用
法律不當之違法情事，對人民之權利構成重大侵害，而一再訴願機關未查，遽為駁回
之決定，自屬違法。為此請判決撤銷原處分及一再訴願決定等語。
被告答辯意旨略謂：一、按有線電視法於八十八年二月三日經總統令修正公布施行，
其名稱修正為「有線廣播電視法」，依據該法訂定之「有線電視節目播送系統暫行管
理辦法」（以下簡稱暫管辦法）業已於同年五月一日修正發布，本案原告違規事實及
原處分之裁罰，均發生於有線電視法及暫管辦法修正公布施行前，是本案應適用修正
前之有線電視法及暫管辦法，合先明。二、有線電視法第六十九條第一項規定「有
線電視節目播送系統暫行管理辦法，由中央主管機關另定之。」有關有線播送系統之
管理事項，應依暫管辦法規範之。暫管辦法第十九條規定「未依本辦法規定申請登記
有線播送系統者，依本法第六十四條規定處理。」有線電視法第六十四條則規定「未
依本辦法規定申請許可，擅自設置有線電視系統者，處新臺幣三十萬元以上，一百五
十萬元以下罰鍰，並沒入其設備。」原告係經被告核准登記之有線播送系統，惟其登
記之營業區域僅為新竹縣湖口鄉、新豐鄉、竹北市、新埔鎮及桃園縣楊梅鎮，經被告
派員側錄其有於桃園縣平鎮市經營之事實，其越區經營之行為已屬違反暫管辦法第十
九條之構成要件，被告依有線電視法第六十四條予以核處，並無不合。原告縱係依法
登記之有線播送系統，惟其於未經登記之平鎮市違法經營，即有暫管辦法第十九條之
適用，自不待言。三、查暫管辦法第三條第四款規定，有線播送系統於辦理申請登記
時，需繳交營業區域圖，由被告予以審查，據以核發有線電視節目播送系統登記證，
該登記證即載有其營業區域，該有線播送系統依法僅能於該營業區域內經營。該營業
區域既經主管機關核定，如其有所變更時，自應報請主管機關核准，此為法條適用之
當然結果，亦避免業者任意變更、擴大營業區域，而造成市場秩序之混亂與不安；如
有違反，即屬未依規定申請登記，自不待言。原告係經被告核准登記之有線播送系統
，惟其登記之營業區域僅為新竹縣湖口鄉、新豐鄉、竹北市、新埔鎮及桃園縣楊梅鎮
，其於桃園縣平鎮市經營，自屬違法，而有暫管辦法第十九條及有線電視法第六十四
條之適用。原告稱係因一時疏失所致，於發現立即執行退費、拆線等情，已無礙於其
違法事實之認定。至於有線播送系統之登記、註銷及營運等情事，應依暫管辦法管理
之，有線電視法中有關營運許可及營運計畫之相關規定，則係規範依法提出申請之有
線電視系統者，原告僅係依暫管辦法設立之有線播送系統，並未依有線電視法提出申
請並獲得籌設許可，卻引用有線電視法之相關法令以為適用，顯係對法令之誤解，核
不足採。四、主管機關為維護有線電視市場秩序，有線電視法及暫管辦法乃明確規範
業者之營業區域，以藉此導正業者之合理經營，以避免其相互間惡性競爭，嚴重擾亂
市場秩序。原告無視其營業區域之限制，竟任意越區經營，對於市場秩序之影響既深
且鉅，被告衡酌其違法情事，核處新臺幣六十萬元，認事用法實無不當。綜上論述，
原告違反廣播電視法規定之事實甚為明確，被告於認事用法上並無違誤。原告所持理
由，實不足採，請判決駁回原告之訴等語。
    理  由
按「未依本法規定申請許可，擅自設置有線電視系統者，處新臺幣三十萬元以上一百
五十萬元以下罰鍰，並沒入其設備。」為行為時有線電視法第六十四條所規定。又被
告依行為時有線電視法第六十九條規定訂定之有線電視節目播送系統暫行管理辦法（
以下簡稱暫行管理辦法）第三條及第十九條規定「申請登記有線電視節目播送系統者
，應於本辦法發布施行後一個月內填具申請書，附繳左列資料，向直轄市政府新聞處
或縣（市）政府辦理登記：一、營業日期及營業事實證明資料四份。二、負責人身分
證影本四份。三、頭端機房地址及設備清冊四份。四、營業區域圖四份。五、系統布
纜四份。前項第一款至第三款資料由直轄市政府新聞處或縣（市）政府審查，第四款
資料由被告審查，第五款資料送交通部備查。未依第一項所訂期限辦理者，不受理其
申請登記。」「未依本辦法規定申請登記有線播送系統者，依本法第六十四條規定辦
理。」本件原告係登記有案並核准以新竹縣湖口鄉、新豐鄉、竹北市、新埔鎮、桃園
縣楊梅鎮為經營區域之有線電視節目播送系統，被告於八十七年十一月十三日查獲桃
園縣平鎮市○○○路九十五號住戶係收視原告節目訊號，且平鎮市○○路○段六八二
巷二十號旁電力桿上纜線有原告之標示，並測得原告對外播送節目訊號，認原告有越
區經營之違規事實，乃依行為時有線電視法第六十四條規定，以八十七年十一月十九
日（八七）建廣五字第一八二三一號函處以罰鍰新臺幣六十萬元，並請即刻停止違法
播送節目之行為。原告不服，循序提起行政訴訟，主張：其係獲許可之有線播送系統
，而行為時有線電視法第六十四條係處罰未取得許可之有線播送系統者，且因市場競
爭，新聘僱從業人員誤接非受許可營業區域之業務，致越區播送，稽核部門於發現後
已退費拆線，縱屬應罰，亦僅屬未申請許可變更營運計畫云云。查原告雖係登記有案
之有線電視節目播送系統，原獲核准經營之區域為新竹縣湖口鄉、新豐鄉、竹北市、
新埔鎮、桃園縣楊梅鎮，經被告八十七年十一月十三日派員在桃園縣平鎮市○○○路
九十五號住戶查獲原告播送之節目，且平鎮市○○路○段六八二巷二十號旁電力桿上
纜線亦測得原告對外播送節目之訊號，此有被告測證紀錄表可稽，平鎮市不在原告獲
准許可之經營區域，其違法越區經營之事實明確。又暫行管理辦法係一暫時性之措施
，係採就地合法營業之方式，登記前在該地區有經營之事實，始得申請登記，如欲擴
大範圍越區經營，即與就地合法經營之原則有違，觀之行為時有線電視法第六十九條
及暫行管理辦法第二條、第三條及第四條規定之意旨甚明。暫行管理辦法第十九條所
規定「未依本辦法規定申請登記有線播送系統」，指未依法申請登記、依法申請登記
未獲得許可，或雖獲得許可而擅在許可範圍外越區經營等情形而言。桃園縣平鎮市並
非原告獲准許可之經營區域，茲竟任意越區經營，自為法所不許。從而原告以營運計
畫變更云云，希圖規避應負之責任，核不足採。又原告稱係因一時疏失所致，於發現
後立即執行退費、拆線等情，並無礙於其違法事實之認定。另所訴暫行管理辦法第十
九條規定未依規定申請許可登記有線播送系統，不應包括越區未受許可之情形云云，
核係對法令之誤解，不足採取。又查主管機關為維護有線電視市場秩序，行為時有線
電視法及暫管辦法乃明確規範業者之營業區域，以藉此導正業者之合理經營，以避免
其相互間惡性競爭，嚴重擾亂市場秩序。原告無視其營業區域之限制，竟任意越區經
營，對於市場秩序之影響既深且鉅，被告衡酌其違法情事，核處新臺幣六十萬元，認
事用法實無不當。一再訴願決定遞予維持，亦無不合。原告起訴意旨，難謂為有理由
，應予駁回。
據上論結，本件原告之訴為無理由，爰依行政訴訟法施行法第二條、行政訴訟法第九
十八條第三項前段，判決如主文。
中    華    民    國     九十        年      七      月      十三       日
                    最 高 行 政 法 院  第 三 庭
                                審 判 長 法  官      曾  隆  興
                                         法  官      吳  錦  龍
                                         法  官      徐  樹  海
                                         法  官      鄭  淑  貞
                                         法  官      林  家  惠
右  正  本  證  明  與  原  本  無  異
                                         法院書記官  王  福  瀛
中    華    民    國     九十        年      七      月      十三       日


司法院資訊處製作；財團法人民間司法改革基金會備份。
